【裁判字號】    99,事聲,2
【裁判日期】    990129
【裁判案由】    聲明異議（消債）
【裁判全文】
臺灣嘉義地方法院民事裁定  99年度事聲字第2號
異  議  人
即債權人    安泰商業銀行股份有限公司
法定代理人  甲○○
異  議  人
即債權人    萬泰商業銀行股份有限公司
法定代理人  乙○○
相  對  人
即債務人    丙○○
代  理  人  曾錦源律師
上列異議人就本院民事庭98年度執消債更字第71號更生事件司法
事務官於民國98年11月26日所為認可更生方案裁定，提出異議，
本院裁定如下：
    主  文
異議駁回。
    理  由
一、異議意旨略以：(一)本件債務人之生活費用為新臺幣（下同）
    7,733 元，但債務人投保之保險尚有2 件仍繼續繳納保險費
    ，保費分別為季繳1,533 元、4,967 元，準此，債務人每月
    保費支出為2,167 元，加上前開生活費用，合計每月支出
    9,900 元，而債務人提出之更生方案同意每月清償4,308 元
    ，總計債務人每月支出14,208元而高於其主張每月11,000元
    之收入，自不合常理，而有隱匿財產之事實。(二)消費者債務
    清理條例係以保障債權人公平受償，謀求消費者經濟生活之
    更生及社會經濟之健全發展為目的。債務人主張自營家庭護
    膚美容工作，每月收入僅約11,000元。且債務人係65年次出
    生，現僅33歲，正值壯年，雖患有坐骨神經痛需長期復健，
    然其工作較為彈性應得另謀其他兼職收入，惟未見其有在身
    體狀況允許下積極尋覓增加收入之作為，且債務人身體狀況
    本不適合繼續從事按摩工作，卻未見其有任何改變之想法或
    態度，係以消極之態度不盡還款義務，難見其有解決債務之
    誠心。(三)債務人每月必要生活費用為7,733 元, 更生方案每
    月清償金額為4,308 元，另有兩張新光人壽保險公司之保單
    仍持續繳款中，分別為每季繳1,533 元及4,967 元，則其每
    月總支出14,208元，且債務人名下尚有車齡19年汽車乙部，
    雖其剩餘殘值不高，但每年仍需負擔燃料稅、牌照稅、強制
    汽車責任保險費、油費、維修保養費等，顯已逾一般人維持
    基本生活所必須（依交通部統計處公佈之97年度自用小客車
    使用狀況調查分析, 全台灣平均每月養車成本約為6,260 元
    ），惟債務人並未將該支出列為必要支出, 則相對人每月支
    出明顯大於收入，顯不合常理，因而認其有隱匿財產之實，
    已屬消費者債務清理條例第46條第3 項有不真實之陳述、第
    63條第9 項有隱匿財產之情形。(四)債務人之現金卡於92年5
    月開始動用，其後較為異常或大額提領有92年10月至93年3
    月連續提領95,000元，93年5 月提領2 萬元，93年7 月提領
    2 萬元，93年11月提領7 萬元，94年2 月提領10萬元，94年
    11月提3 萬元，95年6 月提領45,000元，95年8 月至9 月連
    續提領7 萬元，96年5 月提領1 萬元，96年7 月提領11,000
    元，嗣後持續繳額提領並繳付，顯見債務人當時收入已不敷
    支出之用，卻仍恣意提領而使債臺高築，且債務人於更生期
    間98年8 月5 日向新光人壽保險公司申請保單貸款5 萬元，
    98年10月12日再次申貸2 萬元，增加其負債，此舉顯然違背
    善良風俗，亦不符消費者債務清理條例立法之本意。(五)觀諸
    債務人債務之形成為其未能節約用度恣意提領所致，負履行
    協商還款之責亦不為過，殊有自身揮霍浪費卻可藉由司法之
    救濟措施負不符比例之清償責任，其行為顯濫用消費者債務
    清理條例立法之本意。因此，債權人原就對債務人所提更生
    方案表示不同意, 懇請廢棄原裁定等語。
二、按債務人有薪資、執行業務所得或其他固定收入，法院認更
    生方案之條件公允者，得不經債權人會議可決，逕依債務人
    之聲請或依職權以裁定認可更生方案；法院為認可之裁定時
    ，因更生方案履行之必要，對於債務人在未依更生條件全部
    履行完畢前之生活程度，得為相當之限制，消費者債務清理
    條例第64條第1 項、第62條第2 項分別定有明文。
三、查本件債務人聲請更生，業經本院以98年度消債更字第18號
    裁定開始更生程序在案，有該卷宗可稽。又債務人係從事家
    庭式護膚美容，每月收入約11,000元，此外並無其他所得，
    且債務人名下亦無任何不動產等較高價值之財產等情，此有
    97年度財政部國稅局綜合所得稅資料清單、銀行存摺資料及
    財產歸屬資料清單在卷可憑。
四、再債務人所陳報每月必要生活費用總額為7,733 元，該必要
    支出費用細項中，包括膳食費、健保費、國民年金保費、水
    電瓦斯及電話費、交通費等基本生活必要支出，顯低於行政
    院主計處所公佈98年度全國每人每月平均最低基本生活費9,
    829 元，本院核屬適當且必要。債務人所提之更生方案係以
    每月收入扣除每月必要生活費用後，將該所剩餘金額3,267
    元【計算式：11,000－7,733 】中之3,100 元，作為每月更
    生還款金額，並自本裁定確定之翌日起，以一個月為一期，
    共計清償8 年96期；債務人另願提撥同等於新光人壽保險股
    份有限公司之保單價值準備金115,968 元，作為更生方案履
    行之財產，並將該金額依更生方案之清償方式分8 年96期償
    還（即每月償還1,208 元），則債務人平均每月償還4,308
    元，清償總金額為413,568 元，債務總清償成數達41.75%。
    本院司法事務官核該債務人所提之更生方案，尚屬公允、適
    當且可行，乃裁定認可前開方案。異議人雖以前開理由提出
    異議，惟查：
  (一)債務人除前開必要生活費用外固有保險費及房屋（營業用）
    租金等費用代繳，但前開費用目前均暫由債務人之姊代繳等
    情，業據債務人陳明在案，本件復查無債務人有隱匿其財產
    之事證，異議人遽以其尚有費用必須支出即主張債務人隱匿
    財產云云，尚非可採。
  (二)異議人雖以債務人所提更生方案之每月清償金額接近於前置
    協商時銀行所要求之清償金額，債務人既能提出該金額，何
    以不同意協商等語，債務人則以扣除必要生活費用每月確僅
    能償還3,100 元，且不知保單價值亦應用來清償債務，因此
    在最早提出之更生方案內每月清償之金額亦為3,100 元，係
    司法事務官告知有關保單價值亦應用來清償，債務人始又增
    加每用清償金額1,208 元等語。而查，債務人於98年9 月29
    日提出之更生方案所載每月清償金額確為3,100 元，嗣經本
    院司法事務官向新光人壽保險股份有限公司（下稱新光保險
    公司）查詢有關債務人保險解約金等事，經該公司函覆略以
    保險解約金合計約116,994 元【計算式：65,959＋51,035】
    ，本院司法事務官乃詢問債務人是否願將相當於解約金（保
    單價值）之金額用來清償，債務人同意後，另於98年11月3
    日提出本件更生方案，同意每月增加清償金額1,208 元等情
    ，有本院98年度執消債更字第71號卷可按。足認債務人於前
    置協商時確實有約3100元得用以清償，且不知保單價值亦應
    作為清償之用，是其並非故意不同意銀行所提出之協商清償
    條件，應可認定。
  (三)債務人之專長本即為美容護膚、按摩等工作，且罹患坐骨神
    經痛而需長期復健，要求其為償債而放棄原本專長或另兼職
    增加收入，顯屬過苛。
  (四)異議人指債務人有浪費情事乙節，無非債務人自92年10月起
    至96年7 月間有如上較大額提領現金之狀況，惟查依異議人
    所列提領情狀計算，債務人在上開期間（約46個月）共提領
    371,000 元，每月提領金額約8,065 元，實難認有何浪費情
    事。又債務人聲請更生期間又向新光保險公司貸款共7 萬元
    乙節，固為債務人所承認，但該金錢是用來支付裝修營業處
    所之費用以及在裝修期間之生活費用等情，為債務人陳明在
    案，亦難認債務人浪費。
五、綜上，債務人確有執業固定收入（所得），所提更生方案條
    件尚屬公允、可行且適當，且亦無同條例第63條、第64條第
    2 項所定不應認可之消極事由存在，揆諸消費者債務清理條
    例之立法目的，為保障債權人公平受償，並謀求消費者經濟
    生活之更生，則本件更生方案自應予認可，異議人之異議為
    無理由，應予駁回。
中    華    民    國    99   年    1     月    29    日
                  民事第一庭  法  官  林望民
以上正本係照原本作成。
如不服本裁定，應於送達後10日內向本院提出抗告狀，並應繳納
抗告費新臺幣1,000元。
中    華    民    國    99    年    1     月    29    日
                              書記官  陳慶時

司法院資訊處製作；財團法人民間司法改革基金會備份。
